臺灣臺北地方法院民事判決　九十一年度婚字第八三一號
　　原　　　告　乙○○
　　被　　　告　甲○○
右當事人間請求離婚事件，本院判決如左：
    主      文
原告之訴駁回。
訴訟費用由原告負擔。
    事      實
甲、原告方面：
  一、聲明：准原告與被告離婚。
  二、陳述：兩造於民國五十七年結婚，育有三名子女均已成年，婚後感情原本融洽
      ，不料被告於六十九年離家出走，四處找尋未獲，被告存心拋夫，行方不明，
      為此依民法第一千零五十二條第一項第五款規定請求判決離婚。
  三、證據：提出兩造戶籍謄本為證證。
乙、被告方面：
  一、聲明：原告之訴駁回。
  二、陳述：被告婚後因不堪婚姻暴力不得已才離家，離家後與兒女仍有聯絡，原告
      亦知悉被告在雲林的六輕工廠上班。離家後偶爾回家料理家務，但回家時原告
      沒有給被告生活費，還撕破被告衣服、毆打被告，還要被告理光頭，鄰居勸原
      告不能這樣，女兒看被告可憐叫被告離家。
  三、證據：聲請訊問證人即兩造子女。
    理      由
一、原告起訴主張：兩造於五十七年間結婚，所育三名子女均已成年，婚後感情原本
    融洽，不料被告於六十九年離家出走，四處找尋未獲，被告存心拋夫，行方不明
    迄今二十多年，顯係惡意遺棄原告在繼續狀態之中，被告存心拋夫，行方不明，
    為此依民法第一千零五十二條第一項第五款規定請求判決離婚。被告則以被告婚
    後因不堪原告婚姻暴力，不得已才離家，離家後與兒女仍有聯絡，原告亦知悉被
    告在雲林的六輕工廠上班等語，資為抗辯。
二、按夫妻之一方，以惡意遺棄他方在繼續狀態中者，他方得向法院請求判決離婚，
    固為民法第一千零五十二條第一項第五款所明定。而夫妻固負同居之義務，但違
    背義務之一方如未達於惡意遺棄之程度，他方不得據以請求離婚；又夫妻互負同
    居之義務，為民法第一千零一條所明定，夫妻之一方無正當理由而與他方別居，
    固屬違背同居義務，惟同法第一千零五十二條第五款所謂以惡意遺棄他方，不僅
    須有違背同居義務之客觀事實，並須有拒絕同居之主觀情事始為相當，妻與夫失
    和歸寧居住，久未返家，如僅因夫迄未過問而出此，別無拒絕同居之主觀情事，
    尚難謂為惡意遺棄。最高法院著有二十年上字第一五六九號、四十年台上字第九
    十一號判例可循。又此所謂惡意乃指對於某種行為，有使其結果發生之企圖而言
    ，屬於主觀要件。所謂遺棄係指：(一)一方有負擔家庭生活費用之資力與義務，而
    故不支付，致他方不能維持相當生活者；(二)無不能同居之正當理由，不履行同居
    之義務，致他方不能達夫妻共同生活之目的者均屬之，是為客觀要件。倘二者具
    備，而又在繼續狀態中，即足構成離婚原因；夫妻之一方有支付家庭生活費用之
    義務時，如無正當理由不為支付，以致他方不能維持生活，自屬民法第一千零五
    十二條第一項第五款所謂以惡意遺棄他方（參照最高法院四十二年度台上字第七
    一九判決、二十二年上字第九二二０號判例）。
三、經查：（一）被告辯稱與原告相差約二十歲，原告時常懷疑被告有外遇，兩造婚
    姻不美滿，原告有婚姻暴力，被告不得已才從女兒之議離家之情，業據兩造之子
    馬起斌證稱：「以前有看過爸爸打媽媽，彼此相互拉扯，媽媽離家後還是有回家
    看我們，我國中以後叫我媽媽不用再回來了。」等語；兩造之女馬秋珍證述：「
    爸爸說他告離婚是怕媽媽和哥哥搶財產，媽媽在我小學二年級時離開的，是我叫
    媽媽離開的，因為那時媽媽常常被爸爸打，印象最深的一次爸爸用水管、皮帶打
    媽媽，媽媽的衣服都被扯破了，當時只有我在，哥哥妹妹都不在，媽媽叫我找人
    救他，媽媽跑到門口爸爸還把她拉進來，後來是鄰居來把兩人拉開，爸爸是因為
    聽別人說媽媽有外遇才打媽媽，媽媽離家前我常常看到她被爸爸用皮帶打，曾經
    報警，但是當時警察不處理這種事，媽媽離家後我們知道她在哪裡，她有時也會
    回家來看我們，我們叫他回來她就會回來。哥哥為了打小孩媽媽護著小孩，兩人
    吵過架，哥哥才叫媽媽不要回來。」等語（見本院九十一年十二月六日筆錄），
    核與被告所辯大致相符，而證人與兩造有至親關係且均已成年，若非事實何嘗願
    意為不利於父親之陳述，故證人證言可以採信，堪信被告係因兩造失和離家，被
    告離家後仍不時回家探望，原告亦知悉被告在雲林六輕工廠就業，惟原告迄未過
    問，尚難謂被告主觀上有惡意遺棄之意。（二）按九十一年六月二十六日修訂正
    前之親屬編規定，家庭生活費用以夫負擔為原則，此觀諸修正前民法第一千零二
    十六條自明，足證被告並非負有支付家庭生活費用之一方，且原告為退役榮民，
    並非不能維持生活，是本件情形亦不符合前揭判例所指夫妻之一方以惡意遺棄他
    方之情形。（三）又按夫妻平等、獨立，對於其婚姻生活，均應悉心協力經營。
    如因在異地工作，而對於夫妻履行同居義務之方式或處所產生不同意見，亦應本
    於夫妻之互信、互諒、互愛精神，共同尋求相互配合解決之道。不能逕以男娶女
    嫁之觀念，要求妻應以夫之需求為優先，強令他方放棄工作。本件被告自六十九
    年離家後已在雲林六輕工廠工作迄今等情，為兩造所不爭執，堪信為真，且兩造
    子女均已成年婚嫁，兩造履行同居義務之處所非以原告之住所即台北市○○路○
    段四九八巷十一號九樓為限，故原告不顧被告工作地點在雲林，主張被告未回上
    址即構成惡意遺棄，為無理由。（四）從而，原告依民法第一千零五十二條第一
    項第五款規定提起本件離婚之訴即非有理由，應予駁回。至依原告所稱兩造分居
    二十多年，無法協調溝通，是否構成其他離婚事由，事屬另一問題，其既未主張
    ，本院自無審酌之餘地，附此敘明。
四、據上論結：原告之訴，為無理由。並依民事訴訟法第七十八條，判決如主文。
中　　　華　　　民　　　國　　九十一　　年　　　十二　　月　　　二十　　日
                                        家事法庭法      官　林妙黛
右正本證明與原本無異。
如對本判決上訴，須於判決送達後二十日之不變期間內，向本院提出上訴狀。
中　　　華　　　民　　　國　　九十一　　年　　　十二　　月　　　二十　　日
                                                書　記　官  尹遜言
